ACORDAO-COMPLETO-2429969

ACÓRDÃO 8120/2021 ATA 18/2021 - SEGUNDA CÂMARA

VISTOS, relatados e discutidos estes autos em que se aprecia ato de reforma;
	ACORDAM os Ministros do Tribunal de Contas da União, reunidos em sessão da Segunda Câmara, diante das razões expostas pelo Relator, e com fundamento no art. 71, incisos III e IX, da Constituição Federal de 1988, c/c os arts. 1º, inciso V, 39, inciso II, e 45 da Lei 8.443/1992, e ainda com o art. 260, § 1º, 261, caput e § 1º, e 262, caput e § 2º, do Regimento Interno do TCU, em:
	9.1. considerar ilegal a reforma de Jorge Vidal Sambrana, negando o registro ao ato correspondente;
	9.2. dispensar o ressarcimento das quantias indevidamente recebidas de boa-fé (enunciado 106 da súmula da jurisprudência predominante do TCU) ;
	9.3. determinar ao Comando da Marinha que:
	9.3.1. no prazo de 15 (quinze) dias, faça cessar os pagamentos decorrentes do ato ora considerado ilegal, sob pena de responsabilidade solidária da autoridade administrativa omissa;
	9.3.2. informe ao interessado que poderá optar pelos proventos da reforma militar ou pelos vencimentos do cargo de auxiliar de enfermagem junto à Prefeitura Municipal de Corumbá;
	9.3.3. no prazo de 15 (quinze) dias, dê ciência do inteiro teor desta deliberação ao interessado, esclarecendo-lhe que o efeito suspensivo proveniente da interposição de recurso não o exime da devolução dos valores percebidos indevidamente após a notificação sobre o presente acórdão, em caso de não provimento do recurso porventura impetrado;
	9.3.4. no prazo de 30 (trinta) dias, informe ao TCU as medidas adotadas, sem prejuízo de encaminhar comprovante sobre a data em que o interessado tomou conhecimento do contido nos itens anteriores;
	9.4. dar ciência deste acórdão ao Comando da Marinha.

Atos de Reforma.

Segunda Câmara

Comando da Marinha.

3. Interessados/Responsáveis:
3.1. Interessado: Jorge Vidal Sambrana (XXX.788.021-XX).

13.1. Ministros presentes: Raimundo Carreiro (na Presidência), Augusto Nardes e Bruno Dantas (Relator).
13.2. Ministro-Substituto convocado: Marcos Bemquerer Costa.
13.3. Ministro-Substituto presente: André Luís de Carvalho.

JORGE VIDAL SAMBRANA

BRUNO DANTAS

Por registrar as principais ocorrências dos autos, adoto como relatório, com os ajustes necessários, a instrução da secretaria responsável pela análise da demanda (peça 4) , que contou com o apoio do Ministério Público junto ao TCU (peça 6) :
"INTRODUÇÃO
1.	Trata-se de ato de concessão de reforma do Comando da Marinha. 
2.	O ato foi submetido à apreciação do Tribunal de Contas da União (TCU) para fim de registro, nos termos do art. 71, inciso III, da Constituição Federal. O cadastramento e a disponibilização ao TCU ocorreram por intermédio do Sistema de Apreciação e Registro de Atos de Admissão e Concessões (Sisac) , na forma dos arts. 2o, caput e inciso II, e 4o, caput, da Instrução Normativa - TCU 55/2007.
EXAME TÉCNICO
Procedimentos aplicados
Os procedimentos para exame, apreciação e registro de atos de pessoal encontram-se estabelecidos na Instrução Normativa TCU 78/2018 e na Resolução TCU 206/2007. Essas normas dispõem, em seus arts. 4º, § 2º, e 3º, § 3º, respectivamente, que os atos de pessoal disponibilizados por meio do e-Pessoal devem ser submetidos à crítica automatizada do próprio sistema, com base em parâmetros predefinidos.
Relativamente aos atos de admissão e concessão de aposentadoria, pensão e reforma, as rotinas de crítica das informações cadastradas nos sistemas informatizados de coleta de atos foram elaboradas e validadas levando-se em conta as peculiaridades desses atos. Os itens de verificação do sistema compreendem prazos e fundamentos legais, assim como eventuais ocorrências de acumulação. Trata-se de verificações mais abrangentes, minuciosas e precisas do que aquelas que podem ser realizadas por mãos humanas, proporcionando um nível de segurança ainda maior.
As críticas aplicadas aos atos encontram-se discriminadas na opção Crítica do Sistema e-Pessoal.
Além da crítica automatizada, há verificação humana adicional no caso de haver alertas do sistema ou informações não formatadas, como esclarecimentos do gestor ou do controle interno.  
As críticas também consideram os registros do Sistema Integrado de Administração de Recursos Humanos (Siape) . O Siape disponibiliza informações atualizadas sobre as parcelas que integram os proventos, diferentemente, portanto, do Sisac, que informa as parcelas no momento do registro do ato. 
O Sr. JORGE VIDAL SAMBRANA, CPF XXX.788.021-XX, era 3º Sargento da ativa e passou para reserva remunerada em 26/07/2006 com proventos de 3º Sargento, não fazendo jus a uma graduação acima uma vez que não contava com mais de 30 anos de serviço em 29/12/2000, conforme foi informado pelo Gestor de Pessoal no seu ato de concessão. Na reforma em si, não foi encontrada qualquer irregularidade.
Entretanto, no que se refere a acumulação de cargos/proventos públicos, verificou-se que o militar em questão acumula a reforma em estudo com um cargo público ativo de auxiliar de enfermagem, junto à Prefeitura de Municipal de Corumbá desde 08/08/2008.
Quanto à situação supracitada existem apenas duas situações em que tal acumulação é considerada legal por esta Corte, quais sejam:
PASSAGEM PARA RESERVA E POSSE NO CARGO CIVIL ANTERIORES À EC Nº 20/98
Caso a reserva e posse no novo cargo sejam anteriores a Emenda Constitucional nº 20/98, conforme Acórdão paradigma nº 2530/2009- TCU-1ª Câmara, uma vez que este Tribunal seguindo jurisprudência do Supremo Tribunal Federal que considerou que no art. 11 da EC nº 20/98 o Constituinte Derivado, ao fazer menção expressa à 'previdência a que se refere o art. 40 da Constituição Federal', permitiu tacitamente a acumulação de proventos quando o regime em que ocorreu a inativação original for estranho ao da previdência própria do serviço civil público.
Verifica-se que o caso tratado no acórdão retro citado é de proventos de aposentadoria e de reforma, entretanto, por analogia, entende-se que o caso pode ser enquadrado também para acumulação de proventos de reforma e vencimentos de cargo, uma vez que a situação do aludido acórdão permitiu o acúmulo de reforma com vencimento de cargo até que se deu a aposentadoria no cargo civil, ou seja, a acumulação foi reconhecida como legal. Para melhor visualização, segue transcrição do supracitado artigo da EC nº 20 e Sumário do Acórdão 2530/2009-TCU-Primeira Câmara: 
EC nº 20/98
'Art. 11 - A vedação prevista no art. 37, § 10, da Constituição Federal, não se aplica aos membros de poder e aos inativos, servidores e militares, que, até a publicação desta Emenda, tenham ingressado novamente no serviço público por concurso público de provas ou de provas e títulos, e pelas demais formas previstas na Constituição Federal, sendo-lhes proibida a percepção de mais de uma aposentadoria pelo regime de previdência a que se refere o art. 40 da Constituição Federal, aplicando-se-lhes, em qualquer hipótese, o limite de que trata o § 11 deste mesmo artigo'
_____________________________________________________________________________
Acórdão 2530/2009-TCU-Primeira Câmara
Sumário:
 PEDIDO DE REEXAME EM PROCESSO DE APOSENTADORIA. APOSENTADORIA CONCEDIDA A MILITAR REFORMADO. NOVO ENTENDIMENTO DO TCU. POSSIBILIDADE, NOS TERMOS DO ART. 11 DA EMENDA CONSTITUCIONAL 20/1998. NÃO-CONHECIMENTO DA PEÇA VESTIBULAR COMO RECURSO, POR LHE FALTAREM REQUISITOS LEGAIS E REGIMENTAIS. RECEBIMENTO COMO SIMPLES COMUNICAÇÃO. REVISÃO DE OFÍCIO DO ACÓRDÃO QUE IMPUGNOU A CONCESSÃO. 
Nos exatos termos do art. 11 da Emenda Constitucional 20/1998, 'A vedação prevista no art. 37, § 10, da Constituição Federal, não se aplica aos membros de poder e aos inativos, servidores e militares, que, até a publicação desta Emenda, tenham ingressado novamente no serviço público por concurso público de provas ou de provas e títulos, e pelas demais formas previstas na Constituição Federal, sendo-lhes proibida a percepção de mais de uma aposentadoria pelo regime de previdência a que se refere o art. 40 da Constituição Federal'. Ademais, consoante entendimento esposado pelo Supremo Tribunal Federal sobre o mesmo tema, a previdência dos militares, estatuída nos arts. 42 e 142 da CF, exclui-se da proibição prevista no mesmo dispositivo. (Grifo nosso) 
ACÚMULO DE CARGOS PRIVATIVOS DA ÁREA DE SAÚDE, EC Nº 77
Em 11 de fevereiro de 2014, foi promulgada a Emenda Constitucional nº 77 que possibilitou o acúmulo, por parte de militares da área de saúde, de um cargo público da área de saúde, sendo um cargo militar e um cargo civil, anteriormente tal acumulação era ilegal e o militar que acumulasse deveria ser desligado das Forças Armadas. Segue transcrição de EC nº 77 e do artigo art. 37, inciso XVI, alínea 'c' que já previa a possibilidade de tal acúmulo para servidores civis, in verbis:
EMENDA CONSTITUCIONAL Nº 77, DE 11 DE FEVEREIRO DE 2014
	 
	Altera os incisos II, III e VIII do § 3º do art. 142 da Constituição Federal, para estender aos profissionais de saúde das Forças Armadas a possibilidade de cumulação de cargo a que se refere o art. 37, inciso XVI, alínea 'c'.

Artigo único. Os incisos II, III e VIII do § 3º do art. 142 da Constituição Federal passam a vigorar com as seguintes alterações:
Art. 142
 (...) 
VIII - aplica-se aos militares o disposto no art. 7º, incisos VIII, XII, XVII, XVIII, XIX e XXV, e no art. 37, incisos XI, XIII, XIV e XV, bem como, na forma da lei e com prevalência da atividade militar, no art. 37, inciso XVI, alínea 'c'; (grifo nosso) 
_________________________________________________________________________________
Art. 37. A administração pública direta e indireta de qualquer dos Poderes da União, dos Estados, do Distrito Federal e dos Municípios obedecerá aos princípios de legalidade, impessoalidade, moralidade, publicidade e eficiência e, também, ao seguinte:
 (...) 
XVI - é vedada a acumulação remunerada de cargos públicos, exceto, quando houver compatibilidade de horários, observado em qualquer caso o disposto no inciso XI:  
 (...) 
c) a de dois cargos ou empregos privativos de profissionais de saúde, com profissões regulamentadas;  (Grifo nosso)  
Pelo exposto, verifica-se que o Sr. JORGE VIDAL SAMBRANA não se enquadra em nenhuma das situações citadas nas letras 'a) ' e 'b) ' do item 8 da presente instrução, uma vez que a passagem para reserva (26/07/2006) e a posse no cargo civil (08/08/2008) são posteriores a EC nº 20/98 e que o militar não ocupava cargo privativo de profissional de saúde na Marinha do Brasil. 
 Assim, esta unidade técnica entende que a reforma em estudo não pode prosperar, devendo o militar optar pelos proventos de reforma ou pelos vencimentos do cargo civil junto à Prefeitura Municipal de Corumbá por falta de amparo legal para tal acumulação de proventos e vencimentos.
CONCLUSÃO 
11. A abrangência e a profundidade das verificações levadas a efeito fundamentam convicção de ilegalidade do ato. Dessa forma, cabe proposta no sentido de que seja considerado ilegal, negando-lhe o registro. 
PROPOSTA DE ENCAMINHAMENTO
12. Ante o exposto, com fundamento nos arts. 71, inciso III, da Constituição Federal, 1o, inciso V, e 39, inciso II, da Lei 8.443/1992 e 260, § 1º e 5º, do Regimento Interno do Tribunal de Contas da União, bem como art. 7º, § 3º da IN 78/2018, propõe-se:
a) considerar ilegal o ato em estudo por falta de amparo legal para acumulação de proventos de reforma com vencimentos de cargo público civil acumulados após a promulgação da EC nº 20/98, negando-lhe o registro;
b) dispensar o ressarcimento das quantias indevidamente recebidas de boa-fé pelos interessados, consoante o disposto no Enunciado 106 da Súmula da Jurisprudência do TCU;
c) determinar ao Comando da Marinha do Brasil que:
c.1) no prazo de 15 (quinze) dias, a contar da ciência desta Deliberação, abstenha-se de realizar pagamentos decorrentes do ato impugnado, sujeitando-se a autoridade administrativa omissa à responsabilidade solidária, nos termos do art. 262, caput, do Regimento Interno/TCU;
c.2) dê ciência, no prazo de 15 (quinze) dias, a contar do recebimento da notificação deste Acórdão, ao interessado, encaminhando a este Tribunal, no prazo de 30 (trinta dias) , comprovante da referida ciência; e
c.3) alerte ao interessado que o efeito suspensivo proveniente da interposição de possíveis recursos perante o TCU não as exime da devolução dos valores percebidos indevidamente após a respectiva notificação, caso os recursos não sejam providos.
d) esclarecer à unidade de origem, com supedâneo no art. 262, § 2º, do Regimento Interno, que a concessão considerada ilegal poderá prosperar mediante a emissão e o encaminhamento a este Tribunal de novo ato concessório, escoimado das irregularidades apontadas nestes autos;
e) apresente ao Sr. JORGE VIDAL SAMBRANA o direito à opção pelos proventos de reforma ou pelos vencimentos do cargo de auxiliar de enfermagem junto à Prefeitura Municipal de Corumbá;
g) determinar à Secretaria de Fiscalização de Pessoal que monitore o cumprimento das medidas indicada nos subitens 12.d) e 12.e) supra, representando a este Tribunal, caso necessário."
	É o relatório.

não há

Procurador Rodrigo Medeiros de Lima.

reforma militar. acumulação dos proventos da reforma com vencimentos de cargo efetivo assumido após a reforma. hipótese não albergada pela constituição federal. ilegalidade. determinações. ciência.

REFORMA (REFO)

Secretaria de Fiscalização de Integridade de Atos e Pagamentos de Pessoal e de Benefícios Sociais (Sefip).

Cuida o processo de ato de reforma militar encaminhado pelo Comando da Marinha.
2.	No mérito, a secretaria especializada e o Ministério Público de Contas sugerem a ilegalidade e negativa de registro da concessão, por identificar que o interessado acumula os proventos de sua reforma no posto de 3º Sargento da Marinha com vencimentos do cargo efetivo de auxiliar de enfermagem junto ao município de Corumbá, em desacordo com as hipóteses constitucionais de acumulação de proventos e vencimentos.
3.	Assiste razão aos pareceres precedentes.
4.	Com efeito, o interessado passou para a reserva remunerada em 26/7/2006 e sua reforma foi formalizada em 23/4/2015, pelo alcance da idade-limite de permanência na reserva. O interessado assumiu o cargo efetivo junto à prefeitura municipal de Corumbá em 8/8/2008.
5.	A acumulação em tela somente seria possível caso o interessado tivesse passado à reserva e reingressado no serviço público antes da Emenda Constitucional 20/1998, conforme excepcionado no art. 11 daquela emenda, o que não foi o caso. Ademais, não se trata, aqui, de acumulação de dois cargos privativos de profissionais da área de saúde, hipótese que estaria albergada pela EC 77/2014.
6.	Nessas circunstâncias, impõe-se a chancela de ilegalidade ao ato de reforma examinado, com negativa de registro, devendo o órgão de origem orientar o interessado no sentido de que poderá optar pelos proventos da reforma ou pelos vencimentos do cargo civil ocupado junto ao município de Corumbá, de forma não cumulativa.
7.	Por fim, deve ser dispensada a devolução dos valores indevidamente recebidos de boa-fé, consoante o enunciado 106 da súmula da jurisprudência do TCU.
	Ante o exposto, voto por que o Tribunal adote a deliberação que ora submeto à apreciação deste Colegiado.
	TCU, Sala das Sessões Ministro Luciano Brandão Alves de Souza, em 1 de junho de 2021.
Ministro BRUNO DANTAS
Relator